---
title: "comprension_de_datos"
output: html_document
---
```{r}

library(corrplot)
library(ggplot2)
library(e1071)
```


```{r}
df_centro = read.csv("DATASET_CENTRO_LIMPIO")
df_norte = read.csv("DATASET_NORTE_LIMPIO")
```

Comprensión de los datos

a. Da continuidad al trabajo realizado en la Etapa 1.
b. Dimensión del dataset. Indica cantidad de registros y columnas
```{r}
dim(df_centro)
dim(df_norte)
```

c. Describe claramente cada una de las variables, incluyendo su nombre, descripción, tipo (categórico/Numérico) y valores posibles que puede tomar, valores nulos.
```{r}
desc_centro <- data.frame(
  Tipo = sapply(df_centro, function(x) class(x)[1]),
  Valores_Unicos = sapply(df_centro, function(x) length(unique(x))),
  Valores_NA = sapply(df_centro, function(x) sum(is.na(x)))
)

desc_norte <- data.frame(
  Tipo = sapply(df_norte, function(x) class(x)[1]),
  Valores_Unicos = sapply(df_norte, function(x) length(unique(x))),
  Valores_NA = sapply(df_norte, function(x) sum(is.na(x)))
)

desc_centro
desc_norte
```


d. Exploración de datos:
1. Calcula medidas estadísticas
  -Variables cuantitativas
    -Medidas de tendencia central: promedio, media, mediana y **moda** de los datos.
    -Medidas de dispersión: rango: máximo - mínimo, varianza, desviación estándar.
```{r}
summary(df_centro)
summary(df_norte)

```
```{r}
var_centro =diag(var(df_centro))
var_norte = diag(var(df_norte))
sd_norte = sqrt(var_norte)
sd_centro = sqrt(var_centro)

#var_centro
#var_norte
#sd_centro
#sd_norte

cat("Norte\nVarianza\n",var_norte,"\n\nDesviación Estandar\n",sd_norte,"\n\nCentro\nVarianza\n",
    var_centro,"\n\nDesviación Estandar",sd_centro)

```
    
    
2. Explora los datos usando herramientas de visualización
  -Variables cuantitativas:
    -Medidas de posición no-central: cuartiles, outlier (valores atípicos),             boxplots
    -Análisis de distribución de los datos (Histogramas). Identificar si tiene          forma simétrica o asimétrica
    -Análisis de correlación  de los datos, mapa de calor
    -Distribución de los datos (diagramas de barras, diagramas de pastel)
```{r}
names_data = names(df_centro)
for (i in 1:length(names_data)) {
  boxplot(df_centro[, i])
}
```
```{r}
for (i in 1:length(names_data)) {
  boxplot(df_centro[, i])
}
```
```{r}
cor_matrix_centro <- cor(df_centro)

# Heatmap with base R
heatmap(cor_matrix_centro)

corrplot(cor_matrix_centro, method = "color", type = "upper", tl.cex = 0.8)
```
```{r}
cor_matrix_norte <- cor(df_norte)

# Heatmap with base R
heatmap(cor_matrix_norte)

corrplot(cor_matrix_norte, method = "color", type = "upper", tl.cex = 0.8)
```

```{r}
for (i in 1:length(names_data)) {
  x=df_centro[,i]
  p=ggplot(df_centro,aes(x=x))+geom_histogram()+labs(title = paste("Histogram of", names_data[i]))
  print(p)
  skewness = skewness(x, type = 2)
  kurtosis = kurtosis(x, type = 2)
  cat("skewness of ",names_data[i],": ", skewness, "\n")
  cat("kurtosis of ",names_data[i], ": ", kurtosis, "\n")
  
}

```
```{r}
for (i in 1:length(names_data)) {
  x=df_norte[,i]
  p=ggplot(df_norte,aes(x=x))+geom_histogram()+labs(title = paste("Histogram of", names_data[i]))
  print(p)
  skewness = skewness(x, type = 2)
  kurtosis = kurtosis(x, type = 2)
  cat("skewness of ",names_data[i],": ", skewness, "\n")
  cat("kurtosis of ",names_data[i], ": ", kurtosis, "\n")
  
}
```

2) Verifica la calidad de los datos:
a) Detecta valores faltantes, erróneos, duplicados, errores de escritura
b) Corrige valores érroneos que no hayas detectado cuando limpiaste los datos
```{r}
desc_CE <- data.frame(
  Tipo = sapply(df_centro, function(x) class(x)[1]),
  Valores_Unicos = sapply(df_centro, function(x) length(unique(x))),
  Valores_NA = sapply(df_centro, function(x) sum(is.na(x)))
)
desc_CE
```
```{r}
desc_NT <- data.frame(
  Tipo = sapply(df_norte, function(x) class(x)[1]),
  Valores_Unicos = sapply(df_norte, function(x) length(unique(x))),
  Valores_NA = sapply(df_norte, function(x) sum(is.na(x)))
)
desc_NT
```

