---
title: "Reporte de la Situación Problema"
author: "Equpo 7"
date: today
format:
  docx:
    toc: true          # Include table of contents
    toc-depth: 3       # Levels in TOC
---

# Etapa 1. Conociendo el negocio

Para esta primera etapa, empezaremos por cargar las librerías que necesitamos y establecemos algunas opciones de configuración:

```{r}
#| output: false
library(tidyverse)
library(here)
library(readxl)

options(scipen = 999)
```
Ahora cargamos los datos que nos proporcionó el Socio Formador. Para los datos del 2024 tenemos:
```{r}
calidad_aire_2024_tbl <- read_excel(here("data", "BD 2024.xlsx")) %>%
  glimpse()
```
Para los datos del 2025 tenemos:
```{r}
calidad_aire_2025_tbl <- read_excel(here("data", "BD 2025.xlsx")) %>%
  glimpse()
```
1) Comprensión de los datos:

Dimensión del dataset. Indica cantidad de registros y columnas
Describe claramente cada una de las variables, incluyendo su nombre, descripción, tipo (categórico/Numérico) y valores posibles que puede tomar, valores nulos.
Verifica la calidad de los datos: valores faltantes, valores de los datos, valores espurios o erróneos

